臺灣高等法院民事判決　　　　　　　　95年度重上國字第11號
　　上　訴　人　丁○○
　　訴訟代理人　洪嘉呈律師
　　複 代理 人　汪士凱律師
　　被上訴人　　臺北市中山區戶政事務所
　　法定代理人　乙○○
　　訴訟代理人　林志豪律師
　　複 代理 人　徐明水律師
　　被上訴人　　臺北縣土城市戶政事務所
　　法定代理人　丙○○
　　訴訟代理人　鍾毓理律師
　　被上訴人　　甲○○
　　訴訟代理人　蘇靖雅律師
　　複代理人　　溫藝玲律師
上列當事人間國家賠償事件，上訴人對於中華民國95年4月28日
臺灣臺北地方法院94年度重國字第9號第一審判決提起上訴，經
本院於96年5月22日言詞辯論終結，茲判決如下：
      主      文
上訴駁回。
第二審訴訟費用由上訴人負擔。
      事      實
甲、上訴人方面：
壹、聲明：
一、原判決廢棄。
二、被上訴人應連帶給付上訴人新台幣（下同）31,872,980元及
    自起訴狀繕本送達翌日起至清償日止，按週年利率百分之五
    計算之利息。
貳、陳述：除與原判決記載相同者外，補稱略以：
一、國家賠償法第2條第2項前段公務員於執行職務行使公權力時
    ，因故意或過失不法侵害人民自由或權利，並無如民法第
    184條第1項規定之利益侵害類型，原審認為二者權利之概念
    應做相同解釋，即有疑義。又上訴人所受31,872,980元之財
    產上金錢損失，自屬民法第184條第1項所規定之權利。
二、依印鑑登記辦法規定，印鑑登記機關受理人民申請印鑑登記
    、變更登記、註銷登記或印鑑證明，應查驗申請人之國民身
    分證、核對戶籍登記資料等。本件偽冒甲○○之人持偽造之
    身分證前往被上訴人臺北市中山區戶政事務所（下稱中山戶
    政）辦理補發戶口名簿，及持偽造之身分證及補發戶口名簿
    前往被上訴人臺北縣土城市戶政事務所（下稱土城戶政）辦
    理戶籍遷入，再持偽造之身分證辦理印鑑登記及印鑑證明，
    中山戶政及土城戶政均未詳實核對身份證上配偶欄、出生地
    、役別、職業欄之記載，於偽冒甲○○之人持偽造身分證前
    往中山戶政，欲將真正甲○○之戶籍再由台北縣土城市○○
    路遷回原真正戶籍地台北市○○街時，始遭發現虛偽身分證
    情事，中山戶政於偽冒甲○○之人曾2次持偽造身分證辦理
    相關文件時，均未詳實依身分證發證日期之登記資料查核偽
    造之身分證，其過失尤為明顯。
三、中山戶政及土城戶政未依民國75年3月1日國民身分證發證日
    期當時所登載資料作為核對標準，而以92年間提出之身分證
    所載資料，致未發現偽冒身分證，顯有過失。又戶政事務所
    之標準作業流程係其內部規定，並非法令，於判斷公務員有
    無故意或過失，仍應回歸法律規定。
四、偽冒甲○○之人以滅失為由申請補發土地所有權狀，台北市
    大安地政事務所（下稱大安地政）依法公告30日，且將公告
    以雙掛號郵寄被上訴人甲○○，甲○○接獲公告後，並未表
    示異議以防止損害發生，有悖其作為義務，違反保護他人法
    律。甲○○未及時提出異議，卻於喪失異議權後，四處陳情
    ，致其無法完成捐贈台北市政府之移轉行為，甲○○行為與
    偽冒甲○○之人之故意詐騙行為相結合，不法侵害其權利。
、證據：除援用原審提出者外，補提王澤鑑著侵權行為法(1)第
    111至115頁、最高法院82年度台上字第2707號民事判決為證
    。
乙、被上訴人方面：
壹、中山戶政方面：
一、聲明：上訴駁回。
二、陳述：除與原判決記載相同者外，補稱略以：
（一）民法侵權行為之規定，係立法者之價值取捨，對於權利及
      權利以外之利益設有不同要件之保護密度，在符合憲法基
      本權利價值體系之前提下，應確保其法制之自主性，不得
      動輒援引具宣示性、抽象性之憲法條文為個人權利主張之
      依據，使憲法基本權利之射程範圍過度擴張。
（二）有關戶口名簿之補發，戶政手冊相關作業流程中所稱查詢
      戶籍資料者，實務上僅須檢視聲請人是否為該戶戶長（如
      非戶長本人則須有戶長之委託書）以及所持身分證上之姓
      名、身分證字號是否正確無誤，再查看其所持身分證有無
      補、換領紀錄，以確認該張身分證非為已作廢之舊證，至
      於配偶欄、出生地、役別及職業欄之記載，並非必要查驗
      之項目。
（三）本件補發戶口名簿，當時並未留存申請人所提出供查驗之
      身分證，無從確認是否即上訴人所指偽造之身分證，又其
      於92 年12月4日受理偽冒甲○○之人持該身分證申請戶籍
      遷入登記，經承辦人員發現該身分證疑似偽造，即使如此
      ，亦無法推論於同年10月17日補發戶口名簿之申請人及查
      驗之身分證與嗣後申請戶籍遷入登記之申請人及身分證為
      同一，上訴人應先就該偽造之身分證與其當初查驗之身分
      證係屬同一，負舉證責任。
三、證據：除援用原審提出者外，補提王澤鑑著民法總則第254
    頁、民法學說與判例研究第8冊第298頁為證。
貳、土城戶政方面：
一、聲明：上訴駁回。
二、陳述：除與原判決記載相同者外，補稱略以：
    受理偽冒甲○○之人申辦遷入及印鑑證明時，依電腦戶役資
    訊系統顯示，甲○○配偶欄為空白，與偽冒甲○○之人提出
    之身分證配偶欄為空白，二者相符，又依電腦螢幕顯示，甲
    ○○出生地欄未為登錄，因戶政實務上身分證所登載之出生
    地，常與事實不符，無須隨戶籍異動而轉載，且依戶政事務
    所辦理遷入登記標準作業流程（下稱作業流程）說明，出生
    地、役別欄，均非查核項目。另行業及職業登記部分，因85
    年間修正後戶籍法第5條於戶籍登記事項已刪除行業及職業
    登記欄位，偽冒甲○○之人提出之身分證背面職業欄亦無記
    載，承辦人員無從辨識，故無疏失。
三、證據：除援用原審提出者外，補提戶役政資訊系統電腦螢幕
    資料、內政部及臺灣省政府有關出生地申報函釋為證，並聲
    請訊問證人李雪滿。
參、甲○○方面：
一、聲明：上訴駁回。
二、陳述：除與原判決記載相同者外，補稱略以：
（一）土地登記規則第155條第1項之規定乃規範地政機關補發權
      狀應遵循之程序規定，並非保護第三人之法律，亦非課予
      土地登記名義人應提出異議之義務。
（二）被上訴人依假扣押、訴訟程序，回復登記被冒名移轉之土
      地所有權及向台北市政府、大安地政、中山戶政、土城戶
      政陳情之行為，乃為合法行使公法（即行政程序法）上之
      權益，並無任何不法之故意。
三、證據：除援用原審提出者外，補提王澤鑑著民法學說與判例
    研究第8冊第233至273頁、275至301頁、民法概要第207頁
    為證。
丙、本院依職權向臺北市大安地政事務所函調對甲○○補發權狀
    公告之通知書資料。
      理      由
壹、程序方面：
一、被上訴人中山戶政之法定代理人原為傅忠強，嗣於本院訴訟
    中變更為乙○○，業提出臺北市政府95年6月8日府人二字第
    09530384900號令為證，經其具狀聲明承受訴訟，應予准許
    ，先予敘明。
二、按依國家賠償法請求損害賠償時，應先以書面向賠償義務機
    關請求之；又賠償義務機關拒絕賠償，或自提出請求之日起
    逾30日不開始協議，或自開始協議之日起逾60日協議不成立
    時，請求權人得提起損害賠償之訴，國家賠償法第10條第1
    項、第11條前段分別定有明文。查上訴人提起本件訴訟前，
    於93年5月12日以書面向中山戶政及土城戶政請求國家賠償
    遭回覆拒絕，業據提出中山戶政北市中戶二字第09331216
    200號函、土城戶政北縣土戶字第0930005241號函可稽（見
    原審卷第37-41頁），故上訴人已踐行國家賠償法規定之起
    訴前書面先行協議程序，合先敘明。
貳、得心證之理由：
一、上訴人主張：92年10月間，因偽冒甲○○之人持偽造之身分
    證前往中山戶政辦理補發戶口名簿，中山戶政疏未詳實核對
    身分證發證日期之登記資料，查核配偶欄、出生地、役別及
    職業欄之記載，誤發戶口名簿，該偽冒甲○○之人再持偽造
    之身分證及補發戶口名簿前往土城戶政辦理戶籍遷入後，復
    持偽造身分證辦理印鑑登記及申請印鑑證明，土城戶政亦二
    度疏未詳實查核身分資料，即受理辦理遷入登記、印鑑登記
    及核發印鑑證明，使偽冒甲○○之人得據以向大安地政申請
    補發所有權人為被上訴人甲○○、坐落台北市○○區○○段
    2 小段第439號、148號土地所有權狀，被上訴人即真正之甲
    ○○於接獲補發權狀公告後，並未表示異議以防止損害發生
    ，致上訴人因信賴上述機關所核發之證明文件及登記事項，
    進而與偽冒甲○○之人締結買賣契約、交付買賣價金並移轉
    所有權。嗣遭被上訴人甲○○四處陳情，並訴請塗銷所有權
    移轉登記，經臺灣臺北地方法院93年度重訴字第247號判決
    上訴人敗訴在案，致上訴人無法完成捐贈土地節稅程序，受
    有系爭土地價金新台幣（下同）31,512,600元、土地印花稅
    各94,544元及179,481元、登記規費86,355元，共計
    31,872,980元之損害。經向中山戶政、土城戶政請求國家賠
    償遭拒，爰就中山戶政、土城戶政部分，依國家賠償法第2
    條第2項規定，就甲○○部分，依民法第184條第1項前段、
    第2項規定，請求損害賠償，且中山戶政、土城戶政、甲○
    ○三人之過失，均為造成其受損害之共同原因，應依民法第
    185條規定負連帶賠償責任等情，爰求為命被上訴人應連帶
    給付31,872,980元及自起訴狀繕本送達翌日起至清償日止，
    按週年利率5％計付利息之判決。
二、被上訴人中山戶政、土城戶政則以：受理偽冒甲○○之人持
    國民身分證申請補領戶口名簿或戶籍遷入、印鑑證明時，已
    由承辦人員核對申請人國民身分證與戶役政系統之資料，依
    相關規定完成核發手續，已盡注意義務，並無故意或過失之
    情形。上訴人之損害係遭人詐騙所致，與其等戶政行為並無
    相當因果關係；甲○○則以：上訴人之損失，係遭詐騙集團
    詐騙所致，其雖接獲地政機關補發權狀之通知，惟並無提出
    異議之作為義務，其既未參與偽冒甲○○之人詐害行為，自
    與侵權行為之構成要件有間等語答辯。
三、兩造不爭執之事實：
（一）92年10月17日，一名自稱甲○○之人，持「甲○○」之國
      民身分證前往中山戶政申請補領戶口名簿，中山戶政准許
      核發，復持偽造身分證及補發之戶口名簿至土城戶政辦理
      戶籍遷入，同年10月21日偽冒甲○○之人再度至土城戶政
      辦理印鑑登記及印鑑證明，並獲准核發。
（二）92年10月22日偽冒甲○○之人持身分證影本、戶籍謄本、
      印鑑證明及切結書等至台北市大安地政事務所申請補發所
      有權狀，經該所公告並以雙掛號通知甲○○於30日內提出
      異議，惟甲○○收受通知後未於上開公告期間內提出異議
      ，該所遂依法補發所有權狀。
（三）上訴人委託訴外人陳嘉慶、張瑞蓮代理其向偽冒甲○○之
      人購買系爭土地，並於94年11月27日移轉登記予上訴人，
      上訴人支出土地價金31,512,600元、印花稅各94,544 元
      及179,481元、登記規費86,355元，共計31,872,980元。
（四）上訴人取得系爭土地所有權並接續辦理捐贈台北市政府時
      ，甲○○訴請上訴人塗銷所有權登記，回復所有權登記於
      甲○○名下，經原法院93年度重訴字第247號判決甲○○
      勝訴。
四、本件兩造之爭點厥為：中山戶政、土城戶政、甲○○之行為
    與上訴人所主張購地損害是否有因果關係？其等是否有故意
    或過失？經查：
（一）中山戶政部分：
   1、按「公務員於執行職務行使公權力時，因故意或過失不法
      侵害人民自由或權利者，國家應負損害賠償責任。公務員
      怠於執行職務，致人民自由或權利遭受損害者亦同」，國
      家賠償法第2條第1項定有明文。是人民依國家賠償法第二
      條第二項前段規定請求損害賠償，除公務員於執行職務行
      使公權力時有故意或過失不法侵害人民之自由或權利外，
      尚須該公務員之過失行為與其所受損害有相當因果關係者
      ，始克相當，否則即不得據此而為請求（參照最高法院48
      年台上字第481號判例）。相當因果關係者，乃按諸一般
      情形，苟有此行為，必然發生此項損害，即有相當因果關
      係，反之則無相當因果關係。若行為與行為後所生之條件
      相競合而生結果，二者無必然結合之可能，行為與結果仍
      無相當因果關係可言。
   2、上訴人主張中山戶政對於偽冒甲○○之人持偽造之身分證
      辦理補發戶口名簿，未詳實核對身分證發證日期之登記資
      料，顯有過失，致伊受有損害云云，此為中山戶政否認。
      姑不論上訴人所指疏失一節是否屬實，按戶口名簿主要功
      用在於呈現戶內成員之居住設籍資料，並非土地買賣、移
      轉登記之應備證件，據上訴人所陳其與該偽冒甲○○之人
      買賣土地過程中，亦無出示中山戶政核發之戶口名簿，即
      中山戶政之核發行為並不當然造成上訴人受詐害購買土地
      之結果，難認該行為與上訴人之損害有何因果關係，自無
      令其負損害賠償責任之餘地。
（二）土城戶政部分：
   1、次按人民依國家賠償法第2條第1項之規定，訴請國家負損
      害賠償責任，其要件之一，即須公務員於執行職務行使公
      權力時，因「故意或過失」不法侵害人民之權利，倘公務
      員執行職務行使公權力時，並無故意或過失，縱人民受有
      損害，國家亦不負賠償責任。
   2、上訴人主張土城戶政受理偽冒甲○○之人持偽造之身分證
      及補發戶口名簿辦理戶籍遷入、印鑑登記及印鑑證明，未
      注意依據本件國民身分證發證日期75年3月1日當時所登載
      之資料詳實核對，疏未查核該偽造身分證配偶欄、出生地
      、役別、職業欄之記載與上訴人真正身分證，具有下列四
      項明顯差異：真正身分證之配偶欄，有甲○○之配偶「
      李林秀清」之登載；而偽造之身分證則無。真正身分證
      之出生地一欄為空白；偽造之身分證出生地登載「台北」
      。真正身分證之役別一欄為空白；偽造之身分證則登載
      「除役」。真正身分證之職業欄，係登載「協志股份有
      限公司董事長」及劃有兩條黑線；偽造之身分證則無記載
      ，並劃有兩條黑線，並提出真偽身分證影本供參（見原審
      卷第34頁），土城地政則就本件遷入戶籍及核發印鑑證明
      作業否認其有疏失，辯稱：其承辦人員依目測核對自稱「
      甲○○」者與身分證上之照片相符，即據身分證調閱電腦
      資料，有關配偶欄部分：依電腦戶役政資訊系統資料顯示
      ，甲○○配偶欄為空白，此與自稱「甲○○」者提出之身
      分證記載相同；有關出生地部分：依上開作業流程說明第
      3 點規定，出生地並非查詢項目；有關役別欄部分：依後
      備軍人管理規則第13條第1項第1款規定，由鄉 (鎮、市、
      區)公所在國民身分證役別欄加蓋後備軍人備役章戳，是
      有關身分證役別欄異動之主管機關為鄉 (鎮、市、區)公
      所，並非被上訴人所須查詢項目；有關行業及職業登記部
      分：因戶籍法第5條於86年5月21日修正，修正後之戶籍登
      記事項，僅止於「身分登記」及「遷徙登記」二項，至於
      「行業及職業登記事項」業已明文刪除。是被告之電腦資
      料上亦已無行業及職業登記欄位，而自稱「甲○○」者提
      出之身分證背面之職業欄亦無記載，被上訴人承辦人員無
      從辨識。是其已善盡注意義務等情，並提出作業流程及兵
      役政資訊系統電腦螢幕資料為證。
    3.按辦理戶籍遷入登記主要功用在於維持戶籍正確性，以達
      到行政管理之目的，尚非土地買賣、移轉登記之應備程序
      ，即土城戶政辦理偽冒甲○○之人遷入戶籍行為並不當然
      造成上訴人受詐害購買土地之結果，揆諸前項說明，難認
      該行為與上訴人之損害有何因果關係，自無令其就此負損
      害賠償責任之餘地。
    4.另查偽冒甲○○之人申請補發所有權狀時，固提出印鑑證
      明，此有大安地政函附申請資料可憑（見本院卷(一)第119
      頁），縱認此與獲准補發所有權狀，二者具有因果關係，
      惟依印鑑登記辦法第9條明定：印鑑登記機關受理申請印
      鑑登記或印鑑證明後，應依下列規定辦理：一查驗申請之
      國民身分證。二核對戶籍登記資料。而關於其查核之作業
      流程，據土城戶政於本院言詞辯論中主張亦參照上開辦理
      遷入登記之作業流程，復為上訴人所不爭執，則依作業流
      程說明第3點查對戶籍資料之第壹步驟：以戶役政資訊系
      統工作站進入31查詢當事人及委託人姓名、出生年月日、
      國民身分證發證日期、父母、配偶欄及個人記事欄等是否
      相符，據證人即土城戶政登記股股長李雪滿證稱：本人申
      請印鑑證明，要提出身分證、印鑑章，會先核對照片是否
      相符入，進入電腦系統查詢當事人的姓名、出生年月日、
      身分證字號、身分證發證日期是否相符，並從身分證的外
      觀檢視有無異常，如果是第1次辦理申請或變更時，會請
      他填寫印鑑條、留存建檔並核發印鑑證明，如果已經辦過
      印鑑登記，只是申請證明，會取出原來之印鑑卡核對與申
      請人所持印鑑是否相符，然後予以核發，堪認台北縣有關
      辦理印鑑證明作業，係以比對兵役政資訊系統電腦螢幕資
      料方式查核申請人提出之身分證資料是否屬實。
    5.據土城戶政所提兵役政資訊系統電腦螢幕所顯示甲○○身
      分資料，配偶欄為空白，婚姻狀況為喪偶，個人記事則載
      配偶李林秀清（歿），民45、03、20服兵役遷出服兵役期
      滿民48、04、20遷入，出生地為空白，而無職業事項之記
      載；對照自稱「甲○○」者提出之身分證配偶欄亦為空白
      ，出生地則登載「台北」，役別欄為「除役」，職業欄無
      記載，並劃有兩條黑線，參諸證人李雪滿證稱：雖身分證
      係75年發證，但實際電腦上不斷更新不是舊資料，是依據
      中山戶政的資料辦理遷入登記，依遷入後之資料第1項配
      偶欄空白，第2頁是寫配偶李林秀清歿，沒有填寫死亡時
      間，無法知道是否在發證前死亡，又如甲○○之配偶在75
      年3月以前死亡，則75年所核發身分證配偶欄可能是空白
      的。75年版之身分證已經有出生地欄位，有的有寫，有的
      沒有，電腦有的有記載，有的沒記載，但不屬於必要查詢
      之項目，後來是因為81年法令變更，必須填寫出生地，75
      年換發身分證時，因為已經設計出生地的欄位，所以會請
      申請人以口頭陳報，但非必須，所陳報也不一定正確。而
      役別欄是屬於公所兵役課所管轄，雖是使用同一套戶役政
      系統，但各自管理，所以有關役別資料之維護及身分證之
      填載是由兵役管理，不是辦理印鑑登記或核發印鑑證明須
      核對項目。86年間修改電腦資料，廢除行職業及教育程度
      欄，往後電腦上已經看不到相關資料，所以身分證職業欄
      上有沒有寫或如何記載，我們不過問等語（見本院卷1第
      193-194頁），兩造對證人所言均稱無意見，則依土城戶
      政辦理本件印鑑登記及印鑑證明，就國民身分證上所記載
      資料與戶役政電腦登記資料加以核對，經審核無訛後，方
      予受理印鑑登記及核發印鑑證明事宜，堪認確已符合上開
      作業流程之要求，而該作業流程核與戶籍法，甚或印鑑登
      記辦法並無相違之處，上訴人指稱該作業流程，僅屬戶政
      事務所內部流程，仍應依法律規定，然未說明土城戶政究
      有何未遵循法律之處，尚不足採。綜上所述，堪認土城戶
      政已盡其必要之注意義務，難認其有何故意、過失可言。
      上訴人據以請求國家賠償，即屬無據。
    6.何況偽冒甲○○之人申請印鑑登記及印鑑證明部分，依92
      年7月29日修正土地登記規則第155條規定：申請土地所有
      權狀或他項權利證明書補給時，應由登記名義人敘明其滅
      失之原因，檢附切結書或其他有關證明文件，經登記機關
      公告三十日，並通知登記名義人，公告期滿無人提出異議
      後，登記補給之。前項登記名義人除符合第41條第2款、
      第7款、第8款及第15款規定之情形者外，應親自到場，並
      依第40條規定程序辦理，即對於原應提出登記名義人之印
      鑑證明情形，修正為除登記原因證明文件經依法公證、認
      證或驗證外，登記名義人應親自到該管登記機關確認身分
      及同意辦理登記之真意，故採較嚴謹規定。嗣為期周延並
      兼顧實際情況，主管機關內政部於93年2月18日邀請各直
      轄市政府地政處、部分縣市地政機關共同研商獲致結論：
      為利登記機關執行土地登記規則第155條規定，當事人依
      第41條第15款規定，申請補發權利書狀者，因故無法親自
      到場辦理時，由代理人檢附本人印鑑證明及切結書（敘明
      滅失之原因及加捺指印）或其他有關證明文件辦理，此有
      內政部95年8月15日內授中辦地字第0950725141號函可參
      。綜上所述，申請人如係親自申請補發權狀，應毋須提出
      印鑑證明，觀諸偽冒甲○○之人於92年10月22日申請補發
      土地所有權狀時，並未記載委任他人代理，有土地登記申
      請書可參（見本院卷(一)第113頁），倘係本人親自辦理，
      揆諸上開說明，亦難認印鑑證明與本件權狀補發有何關連
      。
（三）甲○○部分：
   1、上訴人主張偽冒甲○○之人向大安地政申請補發系爭土地
      所有權狀時，大安地政依法公告30日，且將公告以雙掛號
      郵寄被上訴人甲○○，甲○○於接獲補發權狀公告後，卻
      未表示異議，違反保護他人法律，致上訴人因信賴上述機
      關所核發之權狀及登記事項，進而與偽冒甲○○之人締結
      買賣契約、交付買賣價金，應負民法第184條第2項前段侵
      權行為責任云云，甲○○所稱其接受大安地政之公告通知
      後，即檢視所有權狀並無遺失，復不熟悉地政程序，亦不
      知上訴人受詐騙情形，始未提出異議。按民法第184條第2
      項前段之規定，違反保護他人之法律，致生損害於他人者
      ，負賠償責任。所謂違反保護他人之法律者，係指以保護
      他人為目的之法律，亦即一般防止妨害他人權益或禁止侵
      害他人權益之法律而言。而依上述土地登記規則第155條
      第1項之規定，其立法意旨，乃係藉由公告之方式，賦予
      登記名義人30日之異議期間，以保護真正所有權人之權利
      ，避免因他人以滅失為由，申請補發所有權狀而造成權利
      喪失，準此，上開規定係為保護真正所有權人所為規範，
      縱其他利害關係人因所有權人提出異議而受有反射利益，
      該項規定仍非違反保護他人之法律，提出異議與否亦非真
      正所有權人之作為義務。參諸甲○○未提出異議之緣由，
      實難認其有何違反作為義務，上訴人據以主張依民法第
      184 條第2項規定，請求甲○○賠償損害，於法顯有未合
      。
   2、上訴人復稱甲○○未提出異議，卻於其委託訴外人陳嘉慶
      、張瑞蓮代其購買系爭土地並接續辦理捐贈台北市政府時
      ，向台北市政府、大安地政、中山戶政、土城戶政陳情，
      並進行假扣押、訴訟程序，再回復土地所有權，致伊無法
      完成過戶捐贈台北市政府，顯有不法，自應依民法第184
      條第1項前段負責云云，惟被上訴人甲○○之土地所有權
      既受侵害，遭移轉登記為上訴人所有，其為保障自己權利
      ，向有關機關陳情及尋求法律救濟途徑，自無不法，核與
      侵權行為之構成要件不符，上訴人又未能證明甲○○有參
      與偽冒甲○○之人之詐騙行為，自難要求甲○○負損害賠
      償責任。
五、綜上所述，上訴人依國家賠償法及侵權行為法則，請求中山
    戶政、土城戶政、甲○○應連帶給付31,872,980元及自起訴
    狀繕本送達翌日起至清償日止，按週年利率5％計算之利息
    ，為無理由，不應准許。原審為上訴人敗訴之判決，並無不
    合。上訴意旨指摘原判決不當，聲明廢棄改判，為無理由，
    應予駁回。
六、本件事證已臻明確，兩造其餘主張、陳述及所提之證據，經
    審酌後認與判決結果不生影響，爰不一一論述，附此敘明。
七、據上論斷，本件上訴為無理由。爰依民事訴訟法第449條第1
    項、第78條，判決如主文。
中　　華　　民　　國　　96　　年　　6 　　月　　5 　　日
　　　　　　　　　  民事第九庭
                      　審判長法　官 黃熙嫣
　　　　　　　　　　          法　官 楊力進
　　　　　　　　　　          法　官 陳玉完
正本係照原本作成。
如不服本判決，應於收受送達後20日內向本院提出上訴書狀，其
未表明上訴理由者，應於提出上訴後20日內向本院補提理由書狀
（均須按他造當事人之人數附繕本）上訴時應提出委任律師或具
有律師資格之人之委任狀；委任有律師資格者，另應附具律師資
格證書及釋明委任人與受任人有民事訴訟法第466條之1第1項但
書或第2項（詳附註）所定關係之釋明文書影本。
中　　華　　民　　國　　96　　年　　6 　　月　　7 　　日
　　　　　　　　　　　　　　　書記官 鎖瑞嶺
附註：
民事訴訟法第466條之1（第1項、第2項）：
對於第二審判決上訴，上訴人應委任律師為訴訟代理人。但上訴
人或其他法定代理人具有律師資格者，不在此限。
上訴人之配偶、三親等內之血親、二親等內之姻親，或上訴人為
法人、中央或地方機關時，其所屬專任人員具有律師資格並經法
院認為適當者，亦得為第三審訴訟代理人。
